【裁判字號】    98,訴,234
【裁判日期】    980625
【裁判案由】    抵押權移轉登記
【裁判全文】
臺灣新竹地方法院民事判決               98年度訴字第234號
原      告  甲○○
訴訟代理人  乙○○
被      告  新竹縣竹北市農會
法定代理人  戴森煌
訴訟代理人  丙○○
上列當事人間抵押權移轉登記事件，本院於民國98年6月11日言
詞辯論終結，判決如下：
    主      文
被告應將如附表所示之抵押權移轉登記為原告所有。
訴訟費用由被告負擔。
    事實及理由
一、原告主張：
（一）緣外人周阿炎於民國（下同）90年1月29日將如附表所示
      之不動產作為向被告新竹縣竹北市農會借款之擔保，並設
      定最高限額抵押權新台幣（下同）3,600,000元，原告並
      擔任周阿炎上述借款之連帶保證人，詎周阿炎自97年10月
      起連續二期均未繳息，經被告開始催收後，原告為避免損
      失只好依民法第749條規定代償並取得代位權，此有原告
      匯款繳款存根聯及抵押權塗銷同意書、抵押權設定契約書
      及他項權利證明書足稽。原告於代位清償後旋即再催告周
      阿炎出面繳付本息，惟周阿炎迄今仍置之不理，至今共積
      欠原告1,284,326元，惟如附表編號1之土地已移轉予第三
      人陳玉鳳，原告實有行使抵押權之需。
（二）按讓與債權時該債權之擔保及其他從屬之權利，除與讓與
      人有不可分離之關係者外，隨同移轉於受讓人，為民法第
      295條第1項所定。該條所謂「隨同移轉」係屬法定移轉，
      無待登記即發生移轉之效力，與意定移轉須經登記始發生
      移轉效力者有異。又抵押權從屬於主債權，觀之民法第
      870條規定自明，則主債權之讓與，該抵押權自應隨同移
      轉，此與抵押權係依法律行為而為讓與須經登記始發生移
      轉效力之情形不同，此有最高法院87年台上字第576號判
      決足參，而系爭抵押權雖移轉於原告，但被告拒絕配合辦
      理移轉登記，致原告無法拍賣抵押物，原告不得巳始依法
      提起本訴。為此聲明：如主文所示。
二、被告則以：
（一）本件借款人為訴外人周阿炎，原告則為連帶保證人，借款
      期限自94年4月4日起至104年4月4日止，並於系爭不動產
      設定金額為3,600,000元之最高抵押權，嗣本借款於97 年
      10月逾期轉催收，經催收後原告於97年12月11日繳納1,28
      4,326元，被告並開立抵押權塗銷同意書及將他項權利證
      明書與抵押權設定契約書正本交予原告辦理塗銷抵押權，
      而經原告於97年12月16日領取在案，足稽兩造間是合意由
      原告於97年12月11日繳納1,284,326元，而塗銷於系爭不
      動產上之抵押權，並非轉讓抵押權及1,284,326元之債權
      ，是原告為本件請求顯無理由。
（二）按「讓與債權時，該債權之擔保及其他從屬之權利，隨同
      移轉於受讓人。但與讓與人有不可分離之關係者，不在此
      限。」，民法第295條第1項定有明文。次按所謂最高限額
      之抵押權契約，係指債務人或第三人提供抵押物，與債權
      人訂立在一定金額之限度內，擔保現在已發生及將來可能
      發生之債權之抵押權設定契約而言，此種抵押權所擔保之
      債權，除訂約時已發生之債權外，即將來發生之債權，在
      約定限額之範圍內，亦為抵押權效力所及。雖抵押權存續
      期間內已發生之債權，因清償或其他事由而減少或消滅，
      原訂立之抵押契約依然有效，嗣後在存續期間內陸續發生
      之債權，債權人仍得對抵押物行使權利（最高法院66年度
      台上字第1097號判例意旨參照）。從而，最高限額抵押權
      既係對於一定範圍內之不特定債權，預定一最高限額，提
      供扺押物予以擔保之特殊抵押權，於債權額未確定前，已
      發生之債權，固得依債權讓與之方法而為讓與，但該讓與
      後之債權，即脫離該抵押關係，抵押權並不隨同移轉於受
      讓人，此與一般抵押權所具有處分上之從屬性，未盡相同
      ，此乃自最高限額抵押權之特性，及使其法律關係簡明，
      所應為之解釋。易言之，抵押權人與債務人間因最高限額
      抵押權契約而發生特定的基礎法律關係，所擔保之不特定
      債權即由此一定範圍內發生，縱已發生之個個債權讓與第
      三人，該基礎法律關係認與讓與人有不可分離之關係，而
      有上開民法第295條第1項但書之適用，亦即為該債權所擔
      保之抵押權，並不隨同移轉於受讓人。查，本件抵押權存
      續期間尚未屆至，抵押權所擔保之債權額尚未確定，該抵
      押權對嗣後發生之不特定債權，仍有擔保之效力，則原告
      為本件請求，又無理由，應予駁回。
（三）次按就債之履行有利害關係之第三人為清償者，得按其限
      度，就債權人之權利，以自己之名義代位行使，固為民法
      第312條本文所明定，惟此規定，僅於第三人為清償時，
      有其適用。若清償人即為債務人時，自不在本條適用之列
      （最高法院76年度台上字第2302號判決參照）。又「就債
      之履行有利害關係之第三人為清償者，於其清償之限度承
      受債權人之權利，但不得有害於債權人之利益。」民法第
      312條定有明文。民法第312條所指之第三人，係指債務人
      以外之第三人，而連帶保證人，即屬民法第273條所稱之
      連帶債務人（最高法院76年度台上字第2381號裁判要旨參
      照）。查原告在系爭借款是連帶保證人地位，依上裁判要
      旨所示屬連帶債務人，自不在民法第312條適用之列，況
      系爭土地上有第二順位之抵押權人，依法亦不得有害於債
      權人之利益，是原告所請，再無理由等語，資為抗辯。並
      聲明：原告之訴駁回。
三、原告主張之事實，業據提出土地登記謄本、借據、授信約定
    書、抵押權設定契約書、他項權利證明書、匯款單、放款繳
    款存根、抵押權塗銷同意書、存證信函影本為證，並為被告
    所不爭，自堪信為真正。
四、按保證人向債權人為清償後，於其清償之限度內，承受債權
    人對於主債務人之債權，但不得有害於債權人之利益，民法
    第749條定有明文。又讓與債權時該債權之擔保及其他從屬
    之權利，除與讓與人有不可分離之關係者外，隨同移轉於受
    讓人，為民法第295條第1項所定。該條所謂「隨同移轉」，
    係屬法定移轉，無待登記即發生移轉之效力，與意定移轉須
    經登記始發生移轉效力者有異。又扺押權從屬於主債權，觀
    之民法第870條規定自明。則主債權之讓與，依前開說明，
    該扺押權自應隨同移轉，此與扺押權係依法律行為而為讓與
    須經登記始發生移轉效力之情形不同，亦有最高法院87年台
    上字第576號判決足參。本件原告為系爭借款之連帶保證人
    ，其本質亦屬保證，於訴外人周阿炎欠款未繳而代為向債權
    人即被告清償完畢後，自有民法第749條規定之適用，被告
    辯稱原告為連帶保證（債務）人，不在民法第312條適用之
    列，不得承受債權人權利云云，尚有誤會。從而，原告既因
    承受被告對於周阿炎之債權，則從屬於債權之系爭抵押權，
    於債權法定移轉時亦應隨同移轉於原告，應堪認定。
五、又被告雖爰引最高法院66年度台上字第1097號判例意旨，認
    最高限額抵押權乃擔保一定期間、範圍內之不特定債權，已
    發生之債權，固得依債權讓與之方法而為讓與，但該讓與後
    之債權，即脫離該抵押關係，抵押權並不隨同移轉於受讓人
    ，並認抵押權人與債務人間因最高限額抵押權契約而發生的
    基礎法律關係與讓與人有不可分離之關係，應有民法第295
    條第1項但書之適用云云。惟按最高限額抵押契約定有存續
    期間者，其期間雖未屆滿，然若其擔保之債權所由生之契約
    已合法終止或因其他事由而消滅，且無既存之債權，而將來
    亦確定不再發生債權，其原擔保之存續期間內所可發生之債
    權，已確定不存在，依抵押權之從屬性，應許抵押人請求抵
    押權人塗銷抵押權設定登記，最高法院83年台上字第1055號
    著有判例可資參照。查系爭最高限額抵押權擔保債權額為
    3,600,000元，存續期間固自90年1月20日起至120年1月19日
    止，惟訴外人周阿炎於前開期間之94年4月4日向被告借款
    1,500,000元，嗣因屆期未償，原告於97年12月11日向被告
    代償1,284,326元，並取得被告交付之抵押權塗銷同意書及
    他項權利證明書、抵押權設定契約書正本，已如前述，則被
    告既已同意塗銷系爭最高限額抵押權，足見系爭最高限額抵
    押權已無擔保之債權存在，且其後被告亦不致與訴外人周阿
    炎發生不特定債權，應認系爭最高限額抵押權所擔保之債權
    已歸於確定，而無民法號第295條第1項但書之適用。是本院
    認被告爰引之最高法院66年度台上字第1097號判例意旨，與
    本件情形不同，尚無適用之餘地。又系爭抵押權為第一順位
    ，縱因債權法定移轉而隨同移轉予原告，亦不會影響第二順
    位抵押權人之利益，被告辯稱有害債權人利益云云，亦有誤
    會，附此敘明。
六、末按「讓與之債權附有不動產抵押權者，依民法第295條第1
    項前段規定，該抵押權於債權讓與時，隨同移轉於債權受讓
    人，受讓人於抵押權變更登記前，即取得該不動產抵押權，
    不受民法第758條規定之限制。惟此項依法律直接之規定而
    取得之不動產物權，其情形與第759條所規定者無異，依該
    條規定，非經登記不得處分。而拍賣抵押物，足以發生抵押
    權變動之效力，抵押權人為實行其抵押權，聲請法院拍賣抵
    押物，自屬抵押權之處分行為。是債權受讓人因受讓債權而
    取得其附隨之不動產抵押權者，非經登記不得實行抵押權，
    聲請法院拍賣抵押物（最高法院91年台抗字第588號裁定要
    旨可資參照）。本件原告既已代位訴外人即抵押債務人周阿
    炎清償對被告所負之抵押債務，則原告自因法定移轉而承受
    取得被告對訴外人周阿炎如附表所示之抵押權及其所擔保之
    債權，又被告既為債權讓與人，即負有使受讓人即原告取得
    其權利之義務，從而，原告訴請被告就附表所示之抵押權移
    轉登記予原告，於法即屬有據，應予准許。
據上論結，本件原告之訴為有理由，依民事訴訟法第第78條，判
決如主文。
中    華    民    國    98    年    6    月     25    日
                  民事第二庭    法      官  楊明箴
以上正本係照原本作成。
如對本判決上訴，須於判決送達後20日內向本院提出上訴狀。
中    華    民    國    98    年    6    月     25    日
                                書記官  龔紀亞
附表：
┌──┬──────────────┬─┬────┬─────┬───┬────┬──────┬────┬──────┐
│編號│ 土      地      坐      落 │地│面    積│土地他項權│      │        │            │        │            │
│    ├──────────┬───┤  ├────┤利登記次序│權利人│ 義務人 │設定權利範圍│存續期間│權 利 價 值 │
│    │  縣市鄉鎮市區 地段 │地號  │目│平方公尺│          │      │        │            │        │            │
├──┼──────────┼───┼─┼────┼─────┼───┼────┼──────┼────┼──────┤
│ 1  │  新竹縣湖口鄉○○段│670   │建│567     │    1     │新竹縣│ 周阿炎 │ 1分之1     │90年1月 │最高限額新台│
│    │                    │      │  │        │          │竹北市│        │            │20日至  │幣360萬元   │
│    │                    │      │  │        │          │農會  │        │            │120年1月│            │
│    │                    │      │  │        │          │      │        │            │19日    │            │
├──┼──────────┼───┼─┼────┼─────┼───┼────┼──────┼────┼──────┤
│ 2  │  新竹縣湖口鄉○○段│790   │田│3560.13 │    1     │新竹縣│ 周阿炎 │ 1分之1     │90年1月 │最高限額新台│
│    │                    │      │  │        │          │竹北市│        │            │20日至  │幣360萬元   │
│    │                    │      │  │        │          │農會  │        │            │120年1月│            │
│    │                    │      │  │        │          │      │        │            │19日    │            │
└──┴──────────┴───┴─┴────┴─────┴───┴────┴──────┴────┴──────┘


司法院資訊處製作；財團法人民間司法改革基金會備份。
